【裁判字號】    98,家上更(一),1
【裁判日期】    980624
【裁判案由】    離婚
【裁判全文】
臺灣高等法院臺中分院民事判決  98年度家上更(一)字第1號
上  訴  人  甲○○
訴訟代理人  張麗雪律師
被上訴人    乙○○
                        號
訴訟代理人  陳鎮律師
訴訟代理人  林佐偉律師
上列當事人間因離婚事件，上訴人對於中華民國96年12月19日台
灣台中地方法院96年度婚字第807號第一審判決提起上訴，經最
高法院發回更審，本院於98年6月10日言詞辯論終結，判決如下
：
    主  文
原判決廢棄。
准上訴人與被上訴人離婚。
第一、二審及發回前第三審訴訟費用由被上訴人負擔。
    事實及理由
一、上訴人起訴主張：兩造於民國（下同）84年12月15日結婚，
    育有2名子女，婚姻關係存續中。被上訴人家開設永隆五金
    廠股份有限公司（下稱永隆公司），婚後不久伊即在工廠幫
    忙，擔任會計乙職，兩造相處尚稱和睦；嗣於94年初，被上
    訴人接掌永隆公司之負責人，因財務困難向伊之父借款新臺
    幣（下同）300多萬元週轉，且夜夜在外交際應酬，不醉不
    歸，返家後無端鬧事，騷擾伊之安寧及睡眠，並對伊施以精
    神虐待及暴力，時間長達2個月，伊曾檢具驗傷單向原法院
    聲請保護令，因錯過開庭時間未到庭而被程序駁回（原法院
    94年度家護字第359號）。伊不堪忍受被上訴人之暴行，乃
    於94年2、3月間返回娘家居住，與被上訴人分居迄今。期間
    被上訴人雖曾多次前來，但並非為了接回伊，反而當著伊父
    母面前，拍桌怒罵指責伊之不是，砸毀伊娘家傢俱、物品，
    甚且對伊父母惡言羞辱，被上訴人之行為，更令伊心灰意冷
    ，不願與被上訴人共同生活。伊任職永隆公司會計期間，關
    於財務之管理運作，被上訴人及其家人皆相當清楚，伊常有
    拿自己之錢款代墊公司甲存帳戶，再由公司合併薪資發給伊
    返還補足，或是伊與同事間短期借款，再從薪資扣回，詎被
    上訴人明知伊絕無侵占公款之事，竟惡意告訴伊業務侵占，
    企圖讓伊留下不名譽紀錄，幸經檢察官查明而為不起訴處分
    ；又92年間因永隆公司之上游供貨商欲提早領得現金貨款，
    經公司與供貨商協商，由伊簽發自己名義之即期支票（扣除
    5％營業稅）支付供貨商貨款，而永隆公司簽發之3個月期限
    支票則轉給伊，此一作法供貨商、被上訴人及時任公司負責
    人之被上訴人父親陳榮意皆同意，維持l年半以上，至伊離
    職時全無異議，詎被上訴人嗣後竟以永隆公司支票匯入伊帳
    戶之表面資料，據此指控伊偽開公司支票，侵占公司款項40
    0餘萬元，欲對伊提出偽造有價證券之告訴，被上訴人上開
    作為，顯然已無夫妻情義。則被上訴人對伊為精神及身體之
    虐待，致使兩造無法共同生活而分居，兩造夫妻之情義、互
    信基礎已蕩然無存，無法再繼續維持婚姻，爰依民法第1052
    條第l項第3款及第2項之規定，求為准予兩造離婚之判決。
    原審駁回上訴人之訴，上訴人不服提起上訴，上訴聲明：(一)
    原判決廢棄；(二)上廢棄部分，請判准上訴人與被上訴人離婚
    ；(三)第一、二審訴訟費用由被上訴人負擔。
二、被上訴人則以：
  (一)上訴人一再指稱伊自擔任公司負責人後，經常喝酒鬧事、擾
    亂上訴人睡眠云云，與事實不符，亦無任何證據。伊數度前
    往上訴人娘家要求回家，伊言詞中縱有指責上訴人拋家棄子
    之意，亦斷無辱罵上訴人及上訴人父母之事。
  (二)兩造原均於永隆公司任職，伊之父原為公司負責人，上訴人
    自與伊婚後即在公司擔任會計乙職，負責掌管財務會計業務
    ，兩造相處至屬和睦。嗣至94年3月間，伊接任公司負責人
    ，開始掌管公司一切營運、財務事宜，發覺公司相關財務入
    款及支票支出款項有所疑義，乃於94年3月間向上訴人表示
    命望上訴人將公司財務收入、支出會計項目憑證、公司存摺
    資料等提出，以供瞭解公司帳目。上訴人初以財務會計資料
    無誤，均經原負責人陳榮意簽核云云再三推託，此期間內，
    上訴人與訴外人洪茂榮往來頻繁、過從甚密，詎至94年3月
    27日，上訴人竟在未辦理公司財務會計事項查核及交接之情
    況下，亦未事先告知伊離家緣由，即返回娘家居住，拒絕返
    家照顧2個甫上小學之幼年子女、料理家務、履行同居義務
    。上訴人離家他去，是否與訴外人洪茂榮有關，雖非無疑，
    但絕非可歸屬於伊之事由所致。其後，伊一再要求上訴人返
    回公司及家中，請其交付相關財務資料核對帳目，不論結果
    如何，縱有公款差額，亦可與公司股東協商處理解決，並非
    全無轉圜，且2名幼年子女亦亟需上訴人返家照料撫育。然
    而上訴人一方面拒絕返回家中，一方面拒絕與永隆公司對帳
    ，致使伊未得上訴人協助，僅能自行暸解查核永隆公司相關
    財務帳目，正值分身乏術之際，上訴人卻對伊提出離婚之訴
    。
  (三)94年4月9日上訴人返家收拾物品，伊請求上訴人回家居住，
    再三請其顧念2名子女，且永隆公司帳目問題亦需上訴人協
    助釐清，但上訴人仍不願返家，伊始與上訴人發生口角，但
    絕未對上訴人施加暴力毆打。復據上訴人於原審聲請通常保
    護令書狀所載，兩造係因財務問題而生口角，與伊上開陳述
    相符，上訴人亦填載伊在此之前未曾對上訴人實施暴力行為
    ，亦未曾以言詞、文字或其他方式恐嚇上訴人，足證伊從無
    對上訴人有任何恐嚇行為存在。退步言，縱伊因口角與上訴
    人發生拉扯，致上訴人受傷，而夫妻間平日相處偶生齟齬，
    在所難免，此亦應係偶發性衝突，難認上訴人受有不堪同居
    之虐待。
  (四)上訴人擔任會計每月薪資為23,000元，但卻自永隆公司薪資
    帳目支薪25,000元至88,000元不等，且計有5,952,849元之
    支票金額存入上訴人帳戶兌現，永隆公司縱為家族企業，伊
    身為公司負責人，亦不能不加釐清查明事實，而上訴人一方
    面拒絕說明、核對項目，一方面又對於伊以公司負責人身份
    代表永隆公司行使訴訟權之行為，主張伊惡意興訟云云，殊
    難認兩造間之婚姻因公司查核帳目之訴訟權行使受有影響。
    縱認前開行使訴訟權行為對兩造之婚姻關係造成些許影響，
    亦非應可歸責於伊之事由，而應由拒絕釐清說明帳目之上訴
    人負責。上訴人離家之前即與洪茂榮過從甚密，離家後又深
    夜與洪茂榮於旅館房間共處，逾越有配偶之人與異性往來應
    遵守之分際，上訴人之行為對於兩造婚姻之破綻顯然應負較
    重之過失責任，自不得主張依民法第1052條第2項規定請求
    判決離婚。
  (五)永隆公司之財務問題已提起民事訴訟，待釐清金錢流向後，
    伊即能向公司股東說明、交代，則公司之財務問題不再困擾
    兩造婚姻，婚姻並非無可維持。上訴人雖曾與洪茂榮過從甚
    密，伊不願再追究此事。兩造間曾有10餘年之和樂夫妻生活
    ，子女正值成長之關鍵時期，伊願與上訴人共同攜手面對婚
    姻問題等語，資為抗辯。
  (六)答辯聲明：上訴駁回；第二審訴訟費用由上訴人負擔。
三、上訴人主張兩造於84年12月15日結婚，現在婚姻關係仍存續
    中，有戶籍謄本一份附卷可稽，且為兩造所不爭執，應堪信
    為真實。
四、上訴人又主張：被上訴人有民法第1052條第l項第3款、第2
    項之離婚原因，請求擇一判決准上訴人與被上訴人離婚等語
    。惟被上訴人所否認，並以前開情詞置辯。是本件所應審究
    者，核為被上訴人是否有上訴人所主張之民法第1052條第l
    項第3款不堪同居之虐待行為、或同條第2項有重大事由難以
    維持婚姻之離婚事由？茲分項詳析如后：
  (一)按婚姻係以夫妻之共同生活為目的，配偶應互信互賴、相互
    協力，以保持共同生活之圓滿、安全及幸福，因而夫妻應相
    互尊重以增進情感和諧及誠摯之相處，此為維持婚姻之基礎
    ，若此基礎不復存在，致夫妻無法共同生活，無復合之可能
    者，即應認有難以維持婚姻之重大事由存在。但其事由應由
    夫妻一方負責者，僅他方得請求離婚，是其所採者為消極破
    綻主義精神，而非積極破綻主義。關於是否為難以維持婚姻
    之重大事由，其判斷標準為婚姻是否已生破綻而無回復之希
    望。倘若該重大事由，係夫妻間共同可歸責之過失行為所造
    成，夫妻雙方均須負責時，則應衡量比較雙方之有責程度，
    而許責任較輕之一方向應負主要責任之他方請求離婚，以符
    合公平；如雙方之有責程度相同，則雙方均得請求離婚（最
    高法院95年第5次民事庭會議決議參照），因而採消極（相
    對）破綻主義。又婚姻是否已生破綻而無回復之希望，應斟
    酌破壞夫妻共同生活之具體情事，是否客觀上達於動搖夫妻
    之共同生活，而喪失維持婚姻之意欲為斷。換言之，在當事
    人所主張難以維持婚姻之事實，在客觀上是否已達於倘處於
    同一境況，任何人均將喪失維持婚姻意欲之程度以決之。經
    查：
  1.上訴人主張被上訴人自94年初接掌永隆公司之負責人後，即
    夜夜在外交際應酬，酒後返家鬧事、騷擾上訴人，甚至毆打
    上訴人成傷等情，造成上訴人身體及心理皆不堪負荷，故於
    同年2、3月間返回清水鎮娘家居住，被上訴人否認有上訴人
    所述之行為。查上訴人之父親丙○○於原審法院96年12月5
    日證稱：「．．．我女兒回娘家後，我女婿有去我家好幾次
    ，被告有當我們的面罵我女兒，我女婿當時很兇，家俱只是
    被被告移動位置，但杯子有被被告弄壞，被告把桌子的杯子
    掃掉，並且用腳踢開桌椅，並且對我即我的太太大小聲．．
    ．」，此亦為被上訴人所不爭執，衡諸常情，女婿至岳父家
    作客應較與原生家庭之父母相處更為客氣、有禮，依固有社
    會倫常，與父母爭吵叫囂即已被認定為不敬父母之行為，而
    岳父、母為被上訴人之直系姻親尊親屬，被上訴人亦應以己
    之直系尊親屬待之，惟被上訴人卻向上訴人之父母即其岳父
    、母大聲叫囂，更砸毀上訴人娘家家中器具，依社會通念，
    被上訴人之舉止已屬不敬岳父、母之行為，被上訴人對其岳
    父、母尚且如此，更何況對待上訴人之態度，當猶有過之無
    不及，顯然平日對待上訴人甚不尊重，據此應可認上訴人所
    主張之離家原因應可認為真實。
  2.上訴人主張，被上訴人為法定代理人之永隆公司係家族企業
    ，其股東均為其家人，被上訴人兩次以公司負責人身份於上
    訴人離家三年內陸續對上訴人提出二次業務侵占之告訴，對
    上訴人之無情，令伊心寒至極，已喪失共同生活之動力等語
    。被上訴人對曾兩次對上訴人提出業務侵占之刑事訴追一節
    並不爭執，復有調閱之台灣台中地方法院檢察署96年度偵字
    第198號偵查卷、96年度偵字第15336號不起訴處分書等附卷
    足稽，其僅辯稱：因上訴人離職後公司之帳目不清，為對其
    他股東有所交代才以公司負責人名義提起告訴等語。惟查：
    永隆公司為被上訴人之家族企業，股份總數為500股，每股l
    萬元，董事長為被上訴人占314股、董事則為被上訴人之父
    陳榮意占100股、被上訴人之母陳紀玉雲占86股，監察人為
    被上訴人之妹陳月裡占0股，股東全屬被上訴人之至親。有
    公司變更登記表附卷足稽（見本院前審卷第24、25頁）。而
    以此股東結構，就該公司之帳務正確與否，與兩造間之婚姻
    關係維持之權衡下，被上訴人無法與其至親溝通，尋求解決
    之道，竟採取激烈之手段，對上訴人提出侵占告訴，顯非可
    取。況上訴人係於94年3月間離家，為兩造所不爭，而被上
    訴人於96年l月對上訴人提起刑事告訴之始，即提出上訴人
    於中國農民銀行之活期儲蓄存款存摺、永隆公司93年8月、
    94年3月薪資轉帳名冊、託收票據明細表等，足見上訴人辯
    稱其離家時，已將公司之會計帳冊、原始憑証全留在公司，
    並未帶走，被上訴人對帳目如有疑義，清查帳簿、憑証即可
    一目了然一節，即堪採信。苟上訴人有侵占之意圖，當無留
    下相關帳冊及自己之存摺之理。再者，被上訴人對上訴人主
    張曾為永隆公司經營上財務調度之需要而向伊父、姐、弟分
    別於93年2月間借款300萬、60萬、50萬元，自己亦代墊貨款
    數百萬元等情（然據其所提出之台灣台中地方法院96年度訴
    字第3144號和解筆錄其金額為70萬元），亦為被上訴人所不
    爭執，是上訴人於94年3月離家前仍為永隆公司之經營而竭
    盡心力。再參以被上訴人之父陳榮意於台灣台中地方法院檢
    察署96年度偵字第15336號刑事偵查中証稱：被上訴人所指
    為上訴人侵占之支票三紙，其背面之簽名蓋章，為伊所簽，
    永隆公司之帳務由上訴人管理。被上訴人之母陳紀玉雪則証
    稱，伊只要說沒有錢買菜，上訴人均會拿錢給伊去買菜等語
    。永隆公司之代理人施瑞章律師亦自承其中編號3支票一紙
    係存入該公司帳戶等情，有上開案件之不起訴處分書附卷足
    稽（見本院前審卷第49至58頁），是被上訴人代表永隆公司
    提出刑事告訴時，並未查証保管中之帳冊及憑証，告訴內容
    亦與股東即被上訴人父母之陳稱不一。被上訴人前開為公司
    股東之要求而提出告訴之辯稱，顯非可取。且上開台灣台中
    地方法院檢察署96年度偵字第198號、96年度偵字第15336號
    刑事案件均經檢察官為不起訴處分確定，有調閱之卷証及不
    起訴處分書可稽。是被上訴人一再以帳目不清為由對上訴人
    提出刑事告訴圖謀上訴人以刑事責任，顯見夫妻之情份已恩
    斷義絕。
  3.就公司之帳務問題，被上訴人未先與為股東之家人協商、尋
    求家人之體諒，再與上訴人理性溝通以尋求解決，卻逕先後
    兩度以提出侵占告訴之方式，無異於使上訴人陷於刑事訴追
    之恐懼中，不但須奔走於法庭之上，苟上訴人未能保留相關
    証據、無法為適當之辯駁，亦不無身陷囹圄之危機，日後其
    工作、名譽、生計、身心均受極大影響，故被上訴人於上訴
    人對其經營之公司竭盡心力處理財務問題後，僅因上訴人離
    家未返之不當行為，即兩度對上訴人提出業務侵占之刑事告
    訴，定使上訴人身心俱疲，傷害至深，已達欲將對方逐出家
    庭之程度，衡諸一般人之觀念，亦無夫妻情份、顯手段過當
    ，而欲置他方於險地。再參以兩造間尚有清償借款之民事訴
    訟繫屬於原法院（案號：96年度訴字第3144號），纏訟不休
    ，針鋒相對，於本件離婚訴訟中迭為損及兩造婚姻愛情基礎
    之指摘，則兩造間之婚姻實已生破綻，互信基礎已蕩然無存
    ，若任兩造間此種危害他方生活之婚姻關係繼續存在，洵與
    民法上開規定之立法本旨有違，是兩造之婚姻確已達難以維
    持之程度，已無回復之希望，應已構成民法第1052條第2項
    前段所稱之難以維持婚姻之重大事由。
  4.又被上訴人主張上訴人離家前與第三者洪茂榮過從甚密，嗣
    於兩造分居期間更發展成外遇事件，導致兩造婚姻產生危機
    等語，並提出和解書影本乙紙為證。上訴人則否認與訴外人
    洪茂榮間有不軌情事，並辯稱兩人是在汽車旅館談事情云云
    。惟查，上訴人對於上開和解書是其簽章及有賠償給付被上
    訴人50萬元精神慰撫金等情並不爭執，衡情上訴人若無不軌
    情事，何須給付被上訴人精神賠償金，況上訴人身為有夫之
    婦，竟與其他男子於夜間進出旅館，其行為已違反婚姻關係
    應遵守之道德分際。上訴人與被上訴人分居期間，未積極處
    理兩造婚姻問題，反而與其他男子有逾越道德份際之行為，
    顯然欠缺維繫夫妻關係之努力與作為，致兩造之情感裂痕難
    以修復。
  (二)本院審酌被上訴人平日對待上訴人即不尊重，導致上訴人因
    而離家；在上訴人離家前，其又鉅額資助被上訴人所經營永
    隆公司吃緊之財務，而向親人告貸300萬、60萬、50萬元不
    等，自己亦代墊貨款數額亦非少，對於被上訴人而言不可謂
    不厚，然被上訴人卻在上訴人離家後，在無積極事證下，貿
    然二度對之提出刑事告訴，夫妻情義已絕；然上訴人離家後
    ，竟與其他男子於夜間進出旅館，違反婚姻關係應遵守之道
    德分際，亦有過失。然比較兩造就無法維持婚姻之有責程度
    ，應以被上訴人之過失較重，上訴人責任較輕。
五、從而，上訴人本於民法第1052條第2項規定，請求判准兩造
    離婚，為有理由，應予准許。原審為上訴人敗訴之判決，尚
    有未洽。上訴意旨拍摘原判決不當，求予廢棄改判，為有理
    由。爰由本院予以廢棄改判，如主文第2項所示。另本件上
    訴人已陳明於本件不請求子女監護權之裁判，故本院自不予
    審究，併此敘明。
據上論結，本件上訴為有理由，依民事訴訟法第450條、第78條
，判決如主文。
中    華    民    國    98    年    6     月    24    日
                  民事第五庭    審判長法  官  林陳松
                                      法  官  王重吉
                                      法  官  鄭金龍
以上正本係照原本作成。
如對本判決上訴，須於收受判決送達後20日內向本院提出上訴書
狀，其未表明上訴理由者，應於提出上訴後20日內向本院提出上
訴理由書（須按他造人數附具繕本）。
上訴時應提出委任律師為訴訟代理人之委任狀。具有民事訴訟法
第466條之1第1項但書或第2項之情形為訴訟代理人者，另應附具
律師及格證書及釋明委任人與受任人有該條項所定關係之釋明文
書影本。
                                      書記官  姚錫鈞
中    華    民    國    98    年    6     月    25    日
                                                      Ｍ


司法院資訊處製作；財團法人民間司法改革基金會備份。
